【裁判字號】    92,判,291
【裁判日期】    920307
【裁判案由】    新型專利異議
【裁判全文】
最  高  行  政  法  院  判  決                    九十二年度判字第二九一號
    上  訴  人  日商．優你．嬌美股份有限公司
    代  表  人  丙○○○○
    訴訟代理人  甲○○  律師
                高山峰
    被 上訴 人  經濟部智慧財產局
    代  表  人  蔡練生
    參  加  人  乙○○
右當事人間因新型專利異議事件，上訴人不服中華民國九十年十一月九日臺北高等行
政法院八十九年度訴字第二四九五號判決，提起上訴，本院判決如左：
    主  文
上訴駁回。
上訴審訴訟費用由上訴人負擔。
    理  由
本件上訴人主張：一、原判決推定之「相關之衛生棉產品，在包裝膜上反覆黏著及剝
離摘取帶之位置，均會有所『補強』，以避免包裝膜撕裂，乃是屬生產衛生棉業者之
通識」，違背論理法則。查引證案一第6頁第1∫6行雖記載：「為了使個別包裝之吸
收性物品與包裝時配置狀態一致，對於安全性大之接著劑結合系統遂有所要求，因此
，為了避免包裝材料的拉裂，必須將附加之強度賦予包裝材料。此一附加強度，係藉
由增加厚度及／或在固定區域於包裝材料的內側或外側重疊附加材料予以補強，而加
在包裝上」。但上述之記載，係為整個包裝材料的補強，並未記載有「僅在包裝膜袋
的某特定部位補強，即藉由僅在『反覆黏著及剝離摘取帶用之位置，固定剝離紙的一
部分作為補強固著區』，其餘部位不予補強」的技術思想。因此，原判決採證參加人
推測之詞，藉而推定「由該引證案說明書第6頁第1∫6行之記載，會產生包裝膜上反
覆黏著及剝離摘取帶之位置，均會有所補強，乃是屬生產衛生棉業者之通識」，顯然
不符合客觀上之情形，是以此項推定之事實，顯屬違背論理法則。二、原判決認為：
「剝離紙之設計功能，無非為防止衛生棉本體外側面在使用時可黏著於女性內褲上之
固著區，直接與包裝膜接觸，而以剝離紙之暫時黏著來固定。從此言之，剝離紙必須
與包裝膜結合，才能便利使用者取出衛生棉本體，此種結合方式，依經驗法則推斷，
應以長久固定為常態（將其永久固定於包裝膜上）乙節，前段所言固屬正確，但後段
推定之事實，事實上是違背經驗法則。蓋上開前段所言：「剝離紙之設計功能，無非
為防止衛生棉本體外側面在使用時可黏著於女性內褲上之固著區，直接與包裝膜接觸
，而以剝離紙之暫時黏著來固定」，所以是正確的原因，乃因為使用剝離紙之目的，
即在於將衛生棉本體與包裝膜隔開，使衛生棉本體與包裝膜無法直接接觸而黏在一起
，如此才能便於使用者取出衛生棉本體；否則如未使用剝離紙，衛生棉本體與包裝膜
會直接接觸而黏在一起，就不便於使用者取出衛生棉本體。上述原判決所謂之「固著
區」，係指衛生棉本體外側面之塗覆有黏著劑的區域而言，才能「在使用時可黏著於
女性內褲上」，而非剝離紙用來黏著包裝膜之區域而言。因此，若將上述形容「固著
區」的用途說明「使用時可黏著於女性內褲上」等字，予以省略，則成為：「剝離紙
之設計功能，無非為防止衛生棉本體外側面之固著區，直接與包裝膜接觸，而以剝離
紙之暫時黏著來固定」。如此就很清楚地看出原判決所謂的「固定」，是以剝離紙暫
時黏著衛生棉本體，而將衛生棉本體暫時固定在剝離紙上，而不是如系爭案之剝離紙
黏在包裝膜上。總而言之，在原判決認為：「剝離紙之設計功能，無非為防止衛生棉
本體外側面在使用時可黏著於女性內褲上之固著區，直接與包裝膜接觸，而以剝離紙
之暫時黏著來固定」之一段文字中，根本沒有提及「剝離紙必須與包裝膜結合」一起
之任何用語，也無「剝離紙必須與包裝膜結合」一起之概念。且為了能便利用者取出
衛生棉本體，事實上，只要以剝離紙隔開衛生棉本體與包裝膜，使衛生棉本體無法直
接與包裝膜接觸即可，並無必須使剝離紙與包裝膜結合一起固定於包裝膜上。是以原
判決進一步推定：「從此言之，剝離紙必須與包裝膜結合，才能便利使用者取出衛生
棉本體。此種結合方式，依經驗法則推斷，應以長久固定為常態（將其永久固定於包
裝膜上）」，完全違背經驗法則。況且就系爭案將所特定之「反覆黏著及剝離摘取帶
用之位置」的包裝膜，與剝離紙黏結在一起之設計目的及功能而言，並非在便利使用
者取出衛生棉本體，而是在增強該「反覆黏著及剝離摘取帶之位置」的包裝膜之剛性
，使該位置的包裝膜，在反覆黏著及剝離帶時，不會撕破。是以原判決以便利使用者
取出衛生棉本體一事，當作系爭案之創作目的，來推定事實，已完全脫離系爭案之創
作範疇。依據最高法院二十八年上字第二二五○號判例，原判決顯違背法令。末查引
證案一第6頁第1∫6行所揭示的對包裝材料附加任何材料一事，如本件系爭案的對象
物「生理用衛生棉」，係一項在構成上使用零件數目為極少的物品，在如此極有限的
零件數目之中，如何組合這些零件，以提高物品的性能是很重要的。如本件之創作，
在具備剝離紙型式的生理衛生棉中，如何對包裝薄膜組合剝離紙作為改良主旨之創作
，如果僅知白白地增加零件數目，則由應考慮製程、零件數目、人事費目、以及削減
材料消耗量等面來看，並不是好的物品構成。何況，如何削減廢棄物，也成為近代社
會的共通課題，如系爭案之使用完即丟棄形態之物品，能在極有限制的零件數目之下
，以組合改良的方式，來創作出如系爭案的物品，乃是對於社會係有很大貢獻的一件
創作，因此系爭案極具產業上利用性、新穎性及進步性，完全符合新型專利要件，祈
請廢棄原判決並撤銷訴願決定及原處分等語。
被上訴人以：查系爭案申請專利範圍所載其特徵在於包裝膜之兩端區域之一方係自外
側直接與包裝膜重疊，該一方的端區域係藉由設於其內面之黏著區域，以可剝離之方
式黏著固定在位於內側之該膜之外面，於該膜之黏著固定區域之內面上，係有前記剝
離紙之一部分位於該處，同時該部分係於上述膜之內面上無法剝離地被固著成一體化
；據上可知系爭案之包裝作用所構成之裝置，係由包裝膜兩端直接重疊其一端成可剝
離方式貼著包裝膜外面所結合而成，可分別相對於引證案一之包裝紙第一面直接重疊
與第二面外面上所結合構成技術，此等已於原異議審定理由書理由述明，雖系爭案包
裝膜黏著固定區域外面成皺摺，且其內以無法剝離地固設剝離紙成一體化構造與引證
案一略有些差異，惟該差異構造包裝作用所達成固定或使用或再使用操作之效果，實
與引證案一並無不同等語，資為抗辯。
參加人則以：一、引證案一除在其「發明之背景欄」中有「為了．．．而加在包裝上
」之記載以外，在該記載同欄中也曾揭示其目的，此等目的實與系爭案完全不謀而合
。上訴人稱引證案一為整個包裝材料之補強，但引證案一之接著結合系統早已明確地
揭示在包裝材料之降落面之『局部特定區域的補強』，因此，上訴人所稱顯非實情。
二、引證案一中早已述「安裝於包裝紙34朝內面上之剝離片 (紙)」，早已揭示「
剝離紙與包裝膜結合成的組合構成」此一精神，原判決並未有任何違背經驗法則之情
事。上訴人斷章取義地將原判決述抽離，而自我解釋原判決之「固定」與系爭案之
剝離紙黏在包裝膜上不同。然而，原判決並未指出此處之「固定」與系爭案之「剝離
紙黏在包裝膜上」相同，原判決之「固定」應即是指「剝離紙與衛生棉本體固著區」
間之暫時黏著固定。而且，就包裝紙 (膜)與剝離片 (紙)之結合固定早已不乏前例，
在引證案一中有清晰之揭示，因此，原判決所為之認定，於法有據，並未違背經驗法
則。況且，原判決之「以長久固定為常態」係針對系爭案之構造已由引證案一揭示所
為，上訴人所稱「並無必須使剝離紙與包裝膜結合一起固定於包裝膜上」，早已脫出
應審究參酌之重點。原判決中雖曾指出「剝離紙必須與包裝膜結合，才能便利使用者
取出衛生棉本體」，但並未將其當作系爭案之創作目的，上訴人指原判決以此為系爭
案創作目的，實屬誤導。至於系爭案之補強特定位置剛性以避免撕裂之技術，早已為
引證案一所揭櫫，且原判決業已認同此點，因此，原判決並未誤認系爭案之創作目的
而據以作錯誤推定。本件並無行政訴訟法第二百四十三條第二項之適用。三、引證案
一中所揭示對系爭案有重大負面影響的是「在固定區域於包裝材料之內側或外側重疊
附加材料等予以補強」，而上訴人卻在此處予以曲解記載成「對包裝材料附加任何材
料」，省略「固定區域」四字。而且，若謂「附加材料」，系爭案之熱熔接劑，也不
啻為「附加材料」之一種而落於引證案一之範圍內，如何能自外於「屬熟習生產衛生
棉技術之相關業者所能輕易思及，不具進步性」之原判決認定？綜上所述，系爭案不
得依專利法第九十八條第二項獲准專利實屬昭然若揭。懇請駁回上訴等語。
原審斟酌全辯論意旨及調查證據結果：以按依專利法第九十七條之規定；「稱新型者
，謂對物品之形狀、構造或裝置之創作或改良」。再參酌專利法第十九條之規定，足
以明瞭所謂之「新型」乃係，「利用自然法則之技術思想，且具體地表現於物品之空
間型態上」，又依專利法第九十八條第一、二項之規定，新型如欲取得專利權者，必
須符合以下三項要件，即Ａ、產業上利用性：１、意義：即新型須可供產業上利用。
此處所謂之「產業」，依據一般之共識，是指廣義的產業而言，故包含工業、礦業、
農業、林業、漁業、水產業、畜牧業，輔助產業性之運輸業、交通業等等。２、法律
上之具體規定：即專利法第九十八條第一項所規定，「凡可供產業上利用」之新型。
Ｂ、新穎性：１、意義：所謂新穎性者，乃指新型在申請專利前從未被公開，因而從
未被公眾所知或使用過之情形而言。２、新型不具新穎性之情事（即專利法第九十八
條第一項第一款至第三款之規定）：ａ、申請前已見於刊物或已公開使用者。ｂ、有
相同之發明或新型申請在先並經核准專利者（申請在先之新型，雖然實際上尚未公開
，但以法律律擬制之手段，「視為」已公開）。ｃ、申請前已陳列於展覽會者。３、
例外不喪失新穎性之情形（規定於專利法第九十八條第一項第一款及第三款但書）：
ａ、因研究、實驗而發表或使用，於發表或使用之日起六個月內申請專利者。ｂ、陳
列於政府主辦或認可之展覽會，於展覽之日起六個月內申請專利者。４、新穎性之比
較判斷方式：ａ、有關申請專利之新型，其新穎性判斷過程，除非是申請專利之新型
在申請前自行公開，不然一定會有做為比對基礎之引證資料，而引證資料之種類可以
做以下之分類：I、國內外另案已取得專利、並對外公開之發明案或新型案。II、在
國內外市場上實際公開使用、而與申請案本身具有同一技術內容之產品。ｂ、在比較
申請案與引證案，以判斷申請案有無新穎性時，有二大要項：I、二者之「技術內容
」是否同一，所謂「技術內容」同一，又可分為：(1)、創作目的同一（即欲解決之課
題同一）。(2)、構造（包括採行之技術手段與作用）同一。(3)、功能（即創造或增進
之效果內容）同一。II、引證資料所揭示之技術內容公開在申請案之申請日（或優先
權日）之前。ｃ、又申請案與引證資料只要有些微之不同，且此等不同並非可由熟習
該項技術者所直接推導者，申請案之新穎性即得確認。換言之，申請專利之新型，其
新穎性比較易獲肯認。Ｃ、進步性：１、意義：ａ、係指申請專利之新型，運用申請
當日之前既有之技術或知識。以完成其創作或改良之新型，必須該新型非為熟習該項
技術者之一般技術知識所能輕易完成，具有比既有技術或知識增進功效、或具有新功
效者。ｂ、新穎性與進步性係不同的基本要件。申請專利之新型與申請當日之前既有
之技術或知識若有差異時，即有新穎性，〝有無進步性〞之問題，僅於有新穎性之情
形下，始會產生。２、法律上之具體規定：即專利法第九十八條第二項所規定：「新
型係運用申請前既有之技術或知識，而為熟習該項技術者所能輕易完成且未能增進功
效時，雖無前項所列情事，仍不得依專利法申請取得新型專利」。本件上訴人之「生
理用衛生棉之包裝體（二）」申請案係於八十五年五月二十八日提出（原先請求發明
專利，但為被上訴人所否准，故改為新型專利），八十六年六月一日經審定核准新型
專利並公告在案（下稱系爭案）參加人則引用以下之證據，主張上開申請案不具新穎
性及進步性，而提出異議。Ａ、西元一九九六年一月二十三日公表之日本特表平八─
五○○五○二號說明書及圖式（下稱引證案一）。Ｂ、西元一九八八年四月二十八日
公告之日本實公昭六三─一五二八五號說明書及圖式（下稱引證案二）。案經被上訴
人比較引證案一之技術內容，以上訴人申請案不具進步性為由，而作成異議成立之行
政處分。上訴人不服而提起本件行政訴訟，主張其新型，相較於參加人之引證案一，
實具有進步性。是本案之爭點，應僅在於系爭案與引證案一所揭露之技術內容，是否
具有進步性爾。經查引證案一第六頁第一至六行已表明「為了使個別包裝之吸收性物
品與包裝時配置之狀維持一致，對於安全性大之接著劑結合系統遂有所要求，因此，
為了避免包裝材料之拉裂，必須將附加之強度賦予包裝材料。此一附加強度，係藉由
增加厚度及／或在固定區域於包裝材料之內側或外側重疊附加材料予以補強，而加在
包裝材料上」。準此，參加人主張：「相關之衛生棉產品，在包裝膜上反覆黏著及剝
離摘取帶之位置，均會有所『補強』以避免包裝膜撕裂，乃是屬於生產衛生棉業者之
通識」一節，應堪認屬實。則系爭案所揭示之功效增進，僅屬「運用熟習該項技術者
所能輕易思及之技術或知識」所為之設計，且未能明顯增加功效，自不具有進步性，
。上訴人雖謂：引證案以上揭示之技術內容雖有達成此功效（即「防止衛生棉包裝膜
因為摘取帶之反覆黏貼而撕裂」）之構想，但在達成功效之方法上，其所思及者或為
包裝膜材料之改進（即厚度之增加）；或者是在包裝膜內外側另外添加材料，卻從未
思及將原來即存在於包裝膜與衛生棉本體間之剝離紙直接黏著在包裝膜上，即可形成
一體化之效果，而上訴人此等技術構想，能在不增加構件之情況下達成此等效果，相
較於引證案，自然具有「增進功效」之進步性。又剝離紙（或參加人所稱之剝離片，
其功用是用以暫時黏著衛生棉本體外側面《指相對於內側面之吸收區而言》之固著區
）之附加雖屬衛生棉包裝上之既有技術，但引證案從未思及將其在固定區域與包裝膜
黏著成一體而來強化該特定區域之包裝膜強度云云。但查：剝離紙之設計功能無非為
防止衛生棉本體外側面、使用時可黏著於女性內褲上之固著區，直接與包裝膜接觸，
而以剝離紙之暫時黏著來固定。據此言之，剝離紙必須與包裝膜結合，才能便利使用
者取出衛生棉本體。此種結合方式，依經驗法則推斷，應以長久固定為常態，上訴人
主張，以上之「固定黏著」構想為一般熟習該項技術者所無法思及，而具有符合新型
要求之具體創作或改良高度一節，似嫌無據。又以上二個技術構想（即「衛生棉包裝
之剝離紙設計」與「以添加包裝膜內外側之材料，以加強特定位置之包裝膜強度」）
同時存在於一個新型之技術內容中，而且增強衛生棉包裝膜上特定區域強度，以免衛
生棉遭撕裂，復屬衛生棉生產業界共通之需求，且經參加人在引證案中明白揭示此項
欲解決之課題及解決問題之構思。則將二種技術構想結合在一起，亦應屬熟習生產衛
生棉技術之相關業者所能輕易思及者，是以上訴人之系爭案不具進步性，應屬明確。
因認被上訴人所為異議成立之處分及一再訴願決定遞予維持，均無不合。乃予駁回上
訴人於原審之訴，經核洵無違誤。上訴論旨，雖引述最高法院二十八年上字第二二五
○號民事判例，指稱引證案一第六頁係個整個包裝材料的補強並未記載某特定部位補
強，而原判決就推定之相關之衛生棉產品在包裝膜上及覆黏著及剝離摘取帶之位置均
會有所補強，以避免包裝膜撕裂乃屬業者之通識；又系爭案所特定之反覆黏著及剝離
摘取帶之位置的包裝膜與剝離紙黏結在一起之設計及功能，是增強反覆黏著及剝離摘
取帶位置的包裝膜不會撕破之剛性也，被原判決推定便利取出衛生棉本體為創作目的
，實完全脫離系爭案之創作範疇；此已違背經驗法則；再系爭案係使用完即丟棄形態
之物品，能在極少零件下組合改良，對社會有很大貢獻，已符合新型專利要件，原判
決推定為不具進步性等等，顯違背法令云云。然查系爭案申請專利範圍所載其特徵在
於：包裝膜之兩端區域之一方係自外側直接與包裝膜重疊，該一方的端區域係藉由設
於其內面之黏著區域，以可剝離之方式黏著固定在位於內測之該膜之外面，於該膜之
黏著固定區域之內面上，係有前記剝離紙之一部分位於該處，同時該部分係於上述膜
之內面上無法剝離地被固著成一體化，據上可知系爭案之包裝作用所構成之裝置，係
由包裝膜兩端直接重疊其一端成可剝離方式貼著包裝膜外面所結合而成，可分別相對
於引證一之包裝紙第一面直接重疊與第二面外面上所結合構成技術，此等已於原異議
審定理由書理由（三）述明：雖系爭案包裝膜黏著固定區域外面成皺摺，且其內以無
法剝離地固設剝離紙成一體化構造與引證一略有些差異，惟該差異構造包裝作用所達
成固定或使用或再使用操作之效果，實與引證一並無不同。系爭案不具進步性，至為
顯然。上訴人執其個人主觀上之見解，指摘原判決不當，自非有理由，應予駁回。
據上論結，本件上訴為無理由，爰依行政訴訟法第二百五十五條第一項、第九十八條
第三項前段，判決如主文。
中    華    民    國    九十二      年      三        月      廿七      日
                    最 高 行 政 法 院  第 五 庭
                                審 判 長 法  官      徐  樹  海
                                         法  官      黃  璽  君
                                         法  官      鄭  淑  貞
                                         法  官      林  家  惠
                                         法  官      林  茂  權
右  正  本  證  明  與  原  本  無  異
                                         法院書記官  陳  盛  信
中    華    民    國    九十二      年      三        月    二十八      日


司法院資訊處製作；財團法人民間司法改革基金會備份。
